【裁判字號】    97,上訴,1778
【裁判日期】    970704
【裁判案由】    毒品危害防制條例等
【裁判全文】
臺灣高等法院刑事判決                97年度上訴字第1778號
上  訴  人
即  被  告  甲○○
選任辯護人  舒建中律師
上列上訴人因毒品危害防制條例案件，不服臺灣板橋地方法院九
十六年度訴字第三二八九號，中華民國九十七年二月二十九日第
一審判決（起訴案號：臺灣板橋地方法院檢察署九十六年度偵字
第一五七八四號），提起上訴，本院判決如下：
    主  文
原判決撤銷。
甲○○未經許可，持有子彈，處有期徒刑伍月，併科罰金新臺幣
壹萬元，罰金如易服勞役，以新臺幣壹仟元折算壹日，扣案之第
二級毒品甲基安非他命伍包（總驗餘淨重肆點陸貳公克）沒收
銷燬之，制式霰彈貳顆均沒收；又轉讓第一級毒品，處有期徒刑
壹年陸月，扣案之第一級毒品海洛因壹拾包（總淨重點玖貳
公克）沒收銷燬之。
應執行有期徒刑壹年玖月，併科罰金新臺幣壹萬元，罰金如易服
勞役，以新臺幣壹仟元折算壹日，扣案之第一級毒品海洛因壹拾
包（總淨重點玖貳公克）、第二級毒品甲基安非他命伍包（
總驗餘淨重肆點陸貳公克）均沒收銷燬之，制式霰彈貳顆均沒
收。
    犯罪事實
甲○○明知海洛因、甲基安非他命、制式霰彈分別係毒品及槍砲
彈藥刀械管制條例所管制之彈藥，不得無故持有，竟自民國九十
六年六月間某日起，在其所經營位於臺北縣樹林市○○路二四五
號之「天悅影音」，非法持有第一級毒品海洛因十三包（按總淨
重三點九二公克）、第二級毒品甲基安非他命五包（按總淨重四
點三八公克，因鑑定使用零點零一八公克，驗餘淨重四點三六二
公克）、具殺傷力之一二ＧＡＵＧＥ制式霰彈三顆。其後，甲○
○另行起意，於九十六年七月某日凌晨二、三時許，在前揭「天
悅影音」內，無償轉讓第一級毒品海洛因少許（按重量不詳，無
證據顯示淨重超過五公克）予林宜慶供其當場施用。嗣經警於九
十六年七月四日晚間八時許，在前開「天悅影音」當場查獲，並
扣得上開第一級毒品海洛因十三包、第二級毒品甲基安非他命五
包、霰彈三顆（按因檢驗試射一顆）。
    理  由
甲、程序部分：
  壹、按判決書應分別記載裁判之主文與理由；有罪之判決書並
      應記載「犯罪事實」，且得與理由合併記載，為九十三年
      六月二十三日修正之刑事訴訟法第三百零八條所明定，參
      諸其立法理由為：刑事有罪判決所應記載之事實應係賦予
      法律評價而經取捨並「符合犯罪構成要件」之具體社會事
      實，爰參考日本刑事訴訟法第三百三十五條第一項之立法
      例，將原條文後段所定「並應記載事實」修正為「並應記
      載犯罪事實」，以臻明確。
      按關於非屬犯罪構成要件之犯罪細節，並不屬於有罪判決
      書必要記載之事項，自亦非判決理由所應敘述之範圍（最
      高法院九十四年台上字第六三三八號判決參照）；次按，
      有罪判決書應記載之「犯罪事實」，應係指符合犯罪構成
      要件之具體社會事實，如被告犯罪之時間、地點、手段以
      及其他該當於犯罪構成要件而足資認定既判力範圍之具體
      社會事實；至於構成要件以外之其他適用法律事實，例如
      ：刑罰之加重或減輕事由，可無須在「犯罪事實」欄中記
      載，僅於理由內依刑事訴訟法第三百十條第四款記載其理
      由即足（最高法院九十四年台非第一五二號判決參照），
      合先敘明。
  貳、證據能力認定（參見乙、壹所列證據清單）：
    一、本件辯護人主張證人乙○○、林宜慶之偵訊筆錄無證據
        能力。惟查，證人乙○○、林宜慶於檢察官訊問時均經
        具結（參偵查卷第八十八頁、第一一五頁），而辯護人
        復未明確指出上開證人在偵查中向檢察官所為之陳述，
        有何顯不可信之情況，依刑事訴訟法第一百五十九條之
        一第二項，自得為本件之證據。
    二、本件證據一被告之供述，被告及其辯護人並未主張無證
        據能力；另證據二至證據九除前開證據及證據六外，分
        別符合刑事訴訟法第一百五十九條之一、第一百五十九
        條之四之傳聞法則之例外規定，而均得作為本件之證據
        。
    三、證據六、證據十被告及其辯護人並未於本院言詞辯論終
        結前表示無證據能力，復查其取得過程無何明顯瑕疵，
        亦可作為本件之證據。
乙、認定犯罪構成要件事實所憑之證據及其認定之理由：
  壹、證據清單：
      證據一：被告甲○○供述（警詢、偵訊、原審、本院）。
      證據二：證人乙○○證述（偵訊）。
      證據三：證人林宜慶證述（偵訊、原審）。
      證據四：自願受搜索同意書。
      證據五：搜索扣押筆錄。
      證據六：現場照片。
      證據七：內政部警政署刑事警察局九十六年七月二十五日
              刑鑑字第○九六○一○四一○○號槍彈鑑定書。
      證據八：臺灣檢驗科技股份有限公司濫用藥物檢驗報告。
      證據九：法務部調查局九十六年七月二十八日調科壹字第
              ○九六二三○五八○四○號鑑定書。
      證據十：扣案之海洛因十三包、甲基安非他命五包、制式
              霰彈三顆（按因檢驗經試射一顆）。
  貳、認定之理由：
  一、訊據被告矢口否認上開全部犯行，辯稱：
    (一)、「阿其」於警到達被告經營之天悅影音門市時已先行逃
        脫，員警亦證稱該日確有人從後門逃脫，則被告稱脫逃
        者為「阿其」，扣案物為「阿其」所有並非憑空杜撰，
        而本件並未傳訊「阿其」到案說明，是原審何以認定扣
        案子彈為被告與其共同持有？依罪證有疑利於被告原則
        ，原審並無其他積極證據足以證明扣案子彈為被告與「
        阿其」共有，應為無罪諭知。
    (二)、被告與林宜慶並不認識，九十六年七月初某日凌晨二、
        三時許為被告與其第一次見面，而被告何以會無緣無故
        無償轉讓第一級毒品予初次見面之人？查一級毒品市價
        昂貴購得不易，被告第一次與林宜慶見面不知對方底細
        豈會無償轉讓供第一次見面之人吸食毒品，如是認定顯
        不合常理。林宜慶於原審亦證述當時轉讓者是留平頭之
        男子並非被告，而林宜慶係由友人乙○○開車載其前往
        ，惟二人於偵查中就被告如何轉讓及林宜慶如何施用等
        節供述全不一致。是本件僅依林宜慶所供為論罪依據，
        顯然不當，請本院為無罪之諭知。
  二、查上揭被告持有扣案之海洛因十三包、甲基安非他命五包
      及霰彈三顆之事實，業據被告在原審及本院審理時自白不
      諱（參見原審卷第四十六頁、本院卷第二十七頁），而扣
      案之上開物品，其中白色粉末十三包經送法務部調查局鑑
      定結果，認確均含第一級毒品海洛因成分，總淨重三點九
      二公克，有該局九十六年七月二十八日調科壹字第○九六
      二三○五八○四○號鑑定書在卷可稽；又透明結晶五包經
      送臺灣檢驗科技股份有限公司檢驗結果，認確均含第二級
      毒品甲基安非他命成分，總淨重四點三八公克（惟因鑑定
      使用零點零一八公克），有該公司九十六年七月二十六日
      ＣＨ／二○○七／七○八一八號濫用藥物檢驗報告附卷足
      參；另扣案之子彈三顆經送內政部警政署刑事警察局鑑定
      結果，認均係一二ＧＡＵＧＥ制式霰彈，經採樣一顆試射
      ，可擊發，認具殺傷力，有該局九十六年七月二十五日刑
      鑑字第○九六○一○四一○○號槍彈鑑定書在卷足憑，應
      堪認定。從而，本件之爭點即在於被告是否與不詳姓名綽
      號「阿其」之男子共同持有上開扣案物品？另被告有無轉
      讓第一級毒品予林宜慶施用？
  三、查本件被告固抗辯上開扣案之物品均係綽號「阿其」所有
      ，惟於本院準備程序時則稱：不知道「阿其」之真實姓名
      ，亦不清楚其聯絡電話及詳細地址等語，已令人質疑是否
      確有其人；被告復自承：我認識阿其時他說沒有地方住，
      希望借宿我音響店的視聽室，我才同意他借住，當時他把
      東西都放在我店裡，他說找到房子就搬走，但我不同意幫
      他保管東西，我僅同意讓阿其暫時住在視聽室而已；阿其
      約住了一個多月等語（以上均參見本院卷第二十七頁），
      惟被告原既與綽號「阿其」之人並不認識，為何輕率同意
      其住在其所經營之音響店內？期間復長達一個多月？又被
      告所經營之音響店內存放有諸多價值不菲之音響設備（參
      見偵查卷第二十頁現場照片），被告竟同意陌生人居住其
      內，亦令人費解？而「阿其」之人既已居住在被告之音響
      店內一個多月，被告又為何不知其真實姓名或其他足以聯
      繫「阿其」之資訊乎？此在在均與常情未符。
      按依舉證責任分配標準，被告提出「幽靈抗辯」，此為被
      告否認為犯罪主體或否認有犯罪故意，屬構成要件該當性
      之抗辯事項，被告不負終局的「說服責任」，但該事由有
      利於被告，且被告對於該積極主張之事實有「特別知識」
      ，比較知道何處取得相關證據，即應由被告負「提出證據
      責任」（按提出證據責任與說服責任不同），若被告能證
      明至「有合理懷疑」程度，舉證責任即轉換，而由檢察官
      就抗辯事由不存在負舉證責任，並證明至「無合理懷疑」
      程度；若被告對幽靈抗辯舉證未達此程度，雖理論上其抗
      辯有可能性，但尚不成為有效抗辯，檢察官並無責任證明
      該抗辯事實不存在，法院就該爭點應逕為不利於被告之認
      定（參見吳巡龍著，刑事舉證責任與幽靈抗辯，月旦法學
      教室第四十一期），本件被告既完全無法提出其所述案外
      人「阿其」之任何積極證據，此部分即無法成為有效之抗
      辯甚明，本院自無法為積極之認定。
  四、次查，被告前揭無償轉讓海洛因予林宜慶之事實，業據證
      人林宜慶在偵查中結證稱：我曾於九十六年七月某日凌晨
      二、三時許，請乙○○載我去一家音響店，進去之後，被
      告就拿給我一小包海洛因試用，並沒有向我拿錢等語（偵
      卷第一一三頁）；另證人乙○○在偵查中亦結證稱：林宜
      慶曾於九十六年七月某日凌晨二、三時許請我開車去臺北
      縣樹林市○○路二四五號找被告，一進去該處之音響店內
      ，我看到有七、八人在施用毒品，被告有拿針頭及海洛因
      給林宜慶施用，我也因此和被告吵起來等語（偵卷第八十
      六頁），互核一致。
      再者被告自承其所使用之行動電話內儲存有來自門號00
      00000000號、綽號「老三重」之人之下列簡訊：
      「阿成... 這次的東西品質跟上次的怎麼差這麼多啊！看
      到請回通電話好嗎？」，此有簡訊照片在卷可稽（偵卷第
      三十六頁），而證人林宜慶於原審審理及偵查中亦分別證
      稱：我和請我吃海洛因的人有互留電話（上開審判筆錄第
      七頁）、上開簡訊是我傳的沒錯（偵卷第一一四頁）等語
      ，被告復自承：朋友都叫我「阿成」等語（九十六年度聲
      羈字第六四三號卷第四頁），依此，則證人林宜慶既對於
      曾傳送上開簡訊予被告一節確認無訛，衡情當印象深刻，
      應無誤認之可能，所證自堪採信。
      至證人林宜慶雖在原審審理中改稱：我曾和乙○○及另一
      位友人至天悅影音門市，現場有人拿一點點海洛因請我施
      用，但我不確定那人是否為被告，我記得請我吃海洛因的
      人是平頭；不確定被告是否為轉讓海洛因予伊之人云云（
      參見原審卷第四十九頁），惟證人林宜慶於原審審理時檢
      察官詰問之初則稱：當天是被告拿海洛因給我，重量為一
      點點；我之前不認識被告，這次之後我有用手機打電話聯
      絡被告，但被告沒有回等語綦詳（參見原審卷第四十八頁
      ），核與其前開所證及簡訊內容相符，證人林宜慶於嗣後
      經被告詰問時改稱上情，即難遽信。況證人其後再經原審
      審判長訊問時復又改稱：被告之所以拿海洛因給我，是因
      我說我人不舒服，聊天中我在提藥，所以他就拿海洛因給
      我，但沒有拿海洛因給乙○○等語（參見原審卷第五十頁
      ），前開所證自無法為有利被告之認定。
  五、綜上各情，被告前開所辯，無非事後諉卸之詞，不足採信
      ，本件事證明確，被告犯行，均洵堪認定。
丙、適用法律：
  一、核被告所為係違反槍砲彈藥刀械管制條例第十二條第四項
      之持有子彈罪、違反毒品危害防制條例第八條第一項之轉
      讓第一級毒品罪、第十一條第一項之持有第一級毒品罪及
      第十一條第二項之持有第二級毒品罪。
  二、吸收關係：被告持有第一級毒品之低度行為，為轉讓第一
      級毒品之高度行為所吸收，不另論罪。
  三、想像競合犯：被告以一行為觸犯前開違反槍砲彈藥刀械管
      制條例第十二條第四項之持有子彈罪及違反毒品危害防制
      條例第十一條第二項之持有第二級毒品罪，為想像競合犯
      ，應依刑法第五十五條從一重之違反槍砲彈藥刀械管制條
      例第十二條第四項之持有子彈罪處斷。
  四、併合處罰：被告所犯前開違反槍砲彈藥刀械管制條例第十
      二條第四項之持有子彈罪及違反毒品危害防制條例第八條
      第一項之轉讓第一級毒品罪二罪間，犯意各別，犯罪構成
      要件不同，係裁判確定前犯數罪，應依刑法第五十條之規
      定併合處罰。
丁、原判決撤銷之理由：
  壹、原審對被告論罪科刑之判決，固非無見。惟查：
    一、原審認定被告與案外人綽號「阿其」之人共同持有扣案
        之子彈、第一級毒品海洛因及第二級毒品安非他命，惟
        遍查卷內證據除被告之陳述外，並無其他積極證據足以
        證明確有其人存在，此部分自難為積極之認定。
    二、原審先認為「被告轉讓毒品海洛因前持有之低度行為，
        應為轉讓之高度行為所吸收，不另論罪」，復認為「被
        告以一持有行為觸犯上開持有子彈、持有第一級毒品及
        持有第二級毒品三罪，為想像競合犯，依刑法第五十五
        條之規定，應從較重之持有子彈罪處斷」；又再稱「被
        告所犯持有子彈及轉讓第一級毒品二罪，犯意各別，罪
        名不同，應分論併罰」，彼此間之論述互相矛盾，亦有
        未洽。
  貳、被告否認犯罪而提起上訴，固無理由，然原判決既有上揭
      不當之處，自應由本院予以撤銷改判。
  參、爰審酌被告之犯罪動機、目的不明、犯罪時未受到任何刺
      激、犯罪手段平和、犯罪行為人之職業係經營音響店；家
      庭經濟狀況勉持，生活狀況正常、犯罪行為人無前科紀錄
      ，品行良好、犯罪行為人學歷為高職畢業，智識程度不高
      、犯罪行為人違反義務之程度中等、犯罪所產生危險或損
      害中等、犯罪後不知悔改，飾詞否認犯罪，態度不佳等一
      切情狀，各量處如主文所示之刑，罰金部分另諭知易服勞
      役之折算標準，並定其應執行之刑。
  肆、扣案之海洛因十三包（淨重三點九二公克）、甲基安非他
      命五包（總淨重四點三八公克，因鑑定使用零點零一八公
      克，驗餘淨重四點三六二公克），係查獲之毒品，依毒品
      危害防制條例第十八條第一項前段規定，不問屬於犯人與
      否，均予以沒收銷燬。又制式霰彈二顆（另一顆經試射已
      無殺傷力），為違禁物，爰依刑法第三十八條第一項第一
      款宣告沒收。另扣案之電子磅秤一臺、研磨機一臺、分裝
      袋二袋、海洛因殘渣袋五個、甲基安非他命吸食器二組、
      分裝鏟四支、行動電話六支等物，均與被告所犯本件持有
      子彈及轉讓毒品犯行無關或不能證明確有相關，爰均不予
      宣告沒收，附此敘明。
據上論斷，應依刑事訴訟法第三百六十九條第一項前段、第三百
六十四條、第二百九十九條第一項前段；毒品危害防制條例第八
條第一項、第十一條第一項、第二項、第十八條第一項前段；槍
砲彈藥刀械管制條例第十二條第四項；刑法第十一條前段、第五
十五條、第四十二條第三項、第五十一條第五款、第三十八條第
一項第一款，判決如主文。
本案經檢察官王壬貴到庭執行職務。
中    華    民    國    97    年     7    月    4     日
                  刑事第十八庭  審判長法  官  吳鴻章
                                      法  官  段景榕
                                      法  官  陳健順
以上正本證明與原本無異。
如不服本判決，應於收受送達後十日內向本院提出上訴書狀，其
未敘述上訴之理由者並得於提起上訴後十日內向本院補提理由書
（均須按他造當事人之人數附繕本）。
                                      書記官  朱家惠
中    華    民    國    97    年    7     月    4     日


司法院資訊處製作；財團法人民間司法改革基金會備份。
